臺灣高等法院高雄分院刑事判決　　　　95年度上訴字第2262號
上　訴　人　臺灣高雄地方法院檢察署檢察官
被　　　告　甲○○
　　　　　　　　　　（現於臺灣高雄第二監獄執行中）
上列上訴人因被告違反毒品危害防制條例案件，不服臺灣高雄地
方法院95年度訴字第3837號中華民國95年11月13日第一審判決（
起訴案號：臺灣高雄地方法院檢察署95年度毒偵字第6873號），
提起上訴，本院判決如下：
    主  文
原判決撤銷，發回臺灣高雄地方法院。
    理  由
一、追加起訴意旨（下稱本案）以：甲○○前於89年間因施用毒
    品案件，經裁定令入戒治處所施以強制戒治，於90年7 月30
    日裁定停止戒治，後於90年9 月13日強制戒治期滿未經撤銷
    停止戒治視為執行完畢；另因施用毒品案件經檢察官提起公
    訴，經判處有期徒刑8 月，於90年7 月30日入監執行，於91
    年8 月6 日縮刑期滿執行完畢。詎被告甲○○仍未戒除毒癮
    ，於前開強制戒治執行完畢釋放後5 年內，復基於施用第一
    級毒品海洛因之犯意，於95年8 月8 日或9 日上午7 、8 時
    許及同月29日上午7 、8 時許，在高雄縣路竹鄉之住處，以
    注射針筒注射之方式，施用第一級毒品海洛因2 次，嗣為警
    分別於95年8 月11日下午5 時30分及95年9 月1 日下午5 時
    10分許採尿送驗，呈現嗎啡陽性反應，始查悉上情，因認甲
    ○○涉犯毒品危害防制條例第10條第1 項之施用第一級毒品
    罪嫌，並認與原審95年度訴字第2117號案件（下稱前案），
    有一人犯數罪之案件相牽連關係，爰於95年11月7 日原審前
    案言詞辯論終結前追加起訴。
二、原判決以：被告前於95年3 月9 日起至同年4 月12日止多次
    施用第一級毒品海洛因，業經檢察官提公訴（即前案），而
    被告自95年3 月9 日起至同年9 月1 日上午某時許間，以平
    均每日1 次頻率，多次施用第一級毒品海洛因事實，已經前
    案調查明確，因認被告前後所犯施用毒品頻率大抵規律，且
    前經觀察、勒戒及強制戒治後，仍未能戒除惡習，應認有常
    習、依賴性之病態性犯罪，依一般社會健全觀念，難認其數
    行為得以強行割裂，又侵害法益亦屬單一，在法律評價上，
    應僅論以包括一罪，得與前案已起訴部分併予審理，即前案
    與追加之本案為「同一案件」，則檢察官既已就被告前案犯
    行提起公訴，其起訴效力當及於追加起訴意旨之施用毒品犯
    行；而前案繫屬時間為95年6 月19日（有收狀章戳可資佐證
    ），相較追加之本案而言，前案顯為繫屬在先之案件。因認
    公訴人追加起訴被告本案施用毒品部分係就已經提起公訴之
    案件，在同一法院重行起訴，就此部分，爰不經言詞辯論，
    逕為諭知不受理之判決。
三、按一人犯數罪者，為相牽連案件。於第一審辯論終結前，得
    就與本案相牽連之犯罪或本罪之誣告罪，追加起訴，刑事訴
    訟法第7 、265 條分別定有明文。次按已提起公訴之案件，
    在同一法院重行起訴，應諭知不受理之判決，刑事訴訟法第
    303 條第2 款固定有明文；而此所謂一事不再理之原則，關
    於實質上一罪或裁判上一罪，均有其適用（最高法院60年臺
    非字第77號判例可資參照）。又所稱同一案件包括事實上及
    法律上同一案件，係指所訴彼此兩案為同一被告，在實體法
    上作成一罪，刑罰權僅為單一，其在法律上之事實關係既屬
    單一，具有不可分性，則檢察官雖僅就其犯罪事實一部起訴
    ，效力仍及於全部，即不失為同一案件，其他部分自不得再
    行提起公訴。然其適用之前提須後起訴部分與先起訴之前案
    間，具有實質上一罪或裁判上一罪之關係，始得就後起訴案
    件為不受理之判決；反之，倘後起訴案件與先起訴之前案間
    ，並不具有實質上一罪或裁判上一罪之關係，則後起訴案件
    即應為實質審理判決，而不得為不受理之諭知。
四、經查，被告甲○○於95年3 月9 日起至同年4 月12日上午8
    時許止，連續在不詳地點以將海洛因加水後置入注射針筒注
    射之方式，施用第一級毒品海洛因多次，嗣為警於95年4 月
    12日15時30分許查獲，並經檢察官提起公訴，有台灣高雄地
    方法院檢察署95年度毒偵字第3685號、第3826號起訴書及台
    灣高等法院被告前案紀錄表各1 份在卷可稽（見本院卷第9-
    17頁）。嗣經原審以95年度訴字第2117號審理，被告坦承基
    於單一行為決意，自95年3 月9 日起至同年9 月1 日前，以
    每天施用1 次之頻率，持續施用海洛因，原審因認被告本案
    與前案所為，在時間上具有密切關係，且未曾間斷，堪認係
    毒品成癮之濫用行為，應評價認係包括一罪之集合犯，是本
    案犯行應在前案起訴範圍內，公訴人追加起訴被告本案施用
    毒品部分，係就已經提起公訴之案件，在同一法院起訴，而
    為本件不受理之判決，固非無見。惟查：
  (一)包括一罪，係指包含接續犯、集合犯等各種犯罪類型之實質
    上一罪而言。所謂接續犯，必須行為人主觀上出於單一犯意
    ，而其客觀行為分為數個舉動接續進行，且各舉動在時間、
    空間上有密切之關係，並持續侵害同一法益，以實現一個犯
    罪構成要件而言。本案被告於95年8 月8 日或9日 及同月29
    日所為之施用第一級毒品行為，屬完整之施用毒品之犯行，
    而非僅係出於單一施用毒品犯意下之數個舉動，且與前案之
    犯罪時間並非連接不斷，已有明顯區隔，自難認本案上開行
    為與前案部分成立所謂接續犯之包括一罪關係。
  (二)刑法第56條連續犯之規定，業於94年1 月7 日修正公布刪除
    ，並於95年7 月1 日施行，則行為人於新法修正施行前之犯
    行，應依新法第2 條第1 項規定，比較新、舊法結果，仍應
    適用較有利於行為人之行為時法律即舊法論以連續犯，至於
    行為人於新法施行後之犯行，因修正後之刑法已刪除連續犯
    之規定，自應適用新法分別予以論罪，然後再與前開於新法
    施行前所犯之連續犯行，全部併合處罰（最高法院95年第8
    次刑事庭會議決議參照）。被告前案被訴之犯罪時間為95年
    3 月9 日至4 月12日，與追加之本案犯罪時間為95年8 月8
    、9 日及同年月29日，期間已相距4 、5 月餘，明顯可分而
    具有獨立性，其施用毒品之時間差距上亦無難以分割之情形
    ，其間亦經警查獲，自難認其為基於概括犯意為之，況追加
    起訴之本案部分犯罪時間已在刑法第56條修正之後，亦無連
    續犯裁判上一罪之關係。
  (三)刑法修正前之連續犯關係，本質上即係數罪性質，惟因其所
    具備的一致性條件（主觀之一致性犯意，客觀之反覆實現行
    為），而予以單一評價。現刑法第56條連續犯規定業已刪除
    ，即回歸數罪之處理方式，評價對象之數個可獨立充足犯罪
    構成要件之「複數行為」，並不會因上開法律變更而轉化為
    集合犯概念之「單一行為」，故連續犯規定刪除後，連續犯
    之「法律規範基礎」已不存在，複數行為即應回歸數罪併罰
    之法律評價機制。又按刑法之集合犯係指立法者在犯罪構成
    要件所描述、預設之該當行為，本身就具有職業性、營業性
    或收集性之不斷反覆實施的特性，而擬制成為一個構成要件
    行為。惟就「施用毒品」罪之施用行為而言，係基於成癮性
    之誘導，在一次行為後，常會有之後數次之施用行為，故應
    是一次施用即該當成立一次行為，每次施用毒品行為，應屬
    各別獨立存在，此與其他如竊盜、詐欺等犯罪行為應同，又
    立法者於制定「施用毒品」刑罰法律之初，並未將「反覆性
    」或「成癮性」之概念加諸於「施用」之法條文字內涵。既
    「施用毒品」罪之施用行為未有所謂「反覆性」或「成癮性
    」之特徵在內，即不得以法條文義以外之「個案行為人有反
    覆施用之事實」作為解釋法條規定之依據。
  (四)又刑法規定連續犯以來，實務上之見解對於本條「同一罪名
    」之認定過寬，所謂「概括犯意」，經常可連綿數年之久，
    且在採證上多趨於寬鬆，每每在起訴之後，最後事實審判決
    之前，對繼續犯同一罪名之罪者，均適用連續犯之規定論處
    ，不無鼓勵犯罪之嫌，亦使國家刑罰權之行使發生不合理之
    現象，因此，基於連續犯原為數罪之本質及刑罰公平原則之
    考量，其修正既難以週延，爰刪除本條有關連續犯之規定等
    語，此為刪除連續犯規定之立法理由，至於包括一罪之常業
    犯（屬集合犯之一種），因其本身含有連續犯性質，刑法總
    則既已廢除連續犯，則配合連續犯刪除，將刑法分則有關常
    業犯之規定全數刪除（中華民國刑法部分條文修正草案總說
    明第二編參照），因此在適用包括一罪而具有集合犯性質之
    「習慣犯」或「常習犯」應從嚴解釋，否則一概以包括一罪
    之集合犯處理結果，反較連續犯之規定存在時，對被告更加
    寬縱（按無法「加重其刑至二分之一」，又無常業犯之加重
    規定），實非修法本意。
  (五)綜上所述，本院因認被告所犯追加起訴之本案部分（於95年
    8 月8 日或9 日及同月29之施用第一級毒品行為）與前案（
    自95年3 月9 日起至同年4 月12日上午8 時許施用第一級毒
    品行為）明顯可分，非屬集合犯之包括一罪，無實質上或裁
    判上一罪之關係，自非原起訴效力所及。
五、原判決未予詳酌，遽以本案追加起訴意旨所指被告施用第一
    級毒品之犯行，與前開業已起訴（前案）之犯罪事實，具有
    集合犯之包括一罪關係，認屬該起訴效力所及，而不經言詞
    辯論，逕為諭知不受理之判決，尚有未洽。公訴人上訴意旨
    ，執此指摘原判決不當，為有理由，自應由本院將原判決撤
    銷，發回原審法院另為適當之判決，並不經言詞辯論為之。
據上論結，應依刑事訴訟法第369 條第1 項但書、第372 條，判
決如主文。
中　　華　　民　　國　　96　　年　　3 　　月　　15　　日
                  刑事第八庭    審判長法  官  李炫德
                                      法  官  蔡國
                                      法  官  陳志銘
以上正本證明與原本無異。
如不服本判決應於收受本判決後10日內向本院提出上訴書狀，其
未敘述上訴理由者，並得於提起上訴後10日內向本院補提理由書
狀（均須按他造當事人之人數附繕本）「切勿逕送上級法院」。
中　　華　　民　　國　　96　　年　　3 　　月　　15　　日
　　　　　　　　　　　　　　　　　　　書記官  盧雅婷
